【裁判字號】    97,訴,1586
【裁判日期】    980417
【裁判案由】    塗銷所有權移轉登記   等
【裁判全文】
臺灣高雄地方法院民事判決              97年度訴字第1586號
原      告  台灣中小企業銀行股份有限公司
法定代理人  乙○○
訴訟代理人  甲○○
被      告  丁○○
被      告  丙○○
上列事人間請求塗銷所有權移轉登記等事件，本院民國98年3月
24日言詞辯論終結，判決如下：
    主      文
被告丁○○、丙○○就坐落高雄縣大樹鄉○○段九四地號、面積
五七一點三一平方公尺、權利範圍三分之一之土地於民國九十六
年十二月三十一日之贈與行為，及於民國九十七年一月二十五日
所為移轉所有權登記之物權行為均應予撤銷。
被告丙○○應將前項不動產之所有權移轉登記塗銷，回復登記為
被告丁○○所有。
訴訟費用由被告負擔。
    事實及理由
一、原告主張：訴外人學利圖書文化有限公司（下稱學利公司）
    於民國96年11月7 日邀同被告丁○○及訴外人鐘蕭玉敏、鐘
    士程為連帶保證人與原告簽訂消費借貸及連帶保證契約，向
    原告借款新台幣（下同）3,000,000元，因學利公司自97年3
    月8日起即未依約履行債務，迄今尚欠本金2,751,998元及利
    息暨違約金未清償，原告已就上開債權取得確定支付命令。
    詎被告丁○○為逃避連帶保證債務，竟於96年12月31日就原
    為其所有坐落高雄縣大樹鄉○○段94地號、面積571.31平方
    公尺、權利範圍3分之1之土地（下稱系爭土地）無償贈與被
    告丙○○，並於97年1 月25日以高雄縣鳳山地政事務所097
    年（04）樹登字第001490號辦理所有權移轉登記完畢。因被
    告二人為父子關係，上開贈與行為屬於二等親間之贈與行為
    ，已損及原告債權之擔保，如不予撤銷，上開債權將有追償
    不能或追償困難之情形，爰依民法第244條第1項之規定，提
    起本件訴訟，請求撤銷其等間之贈與行為，並塗銷系爭土地
    之所有權移轉登記行為，回復所有權登記至丁○○名下等語
    。並聲明如主文所示。
二、被告則以：其等之間係因被告丁○○自退休後，多年來均由
    被告丙○○扶養，被告丁○○始將系爭土地以贈與之原因移
    轉登記給被告丙○○，因此系爭土地雖以贈與為原因移轉所
    有權登記，但實非無償取得。況其等於96年12月31日即已為
    系爭土地所有權移轉行為，而本件學利公司與被告丁○○之
    上開債務係自97年3月8日起，始未依約履行，故被告間移轉
    系爭土地所有權登記之行為自非詐害債權之行為，原告請求
    撤銷，並無所據等語置辯。並聲明：駁回原告之訴。
三、兩造不爭執及爭執事項：
I、不爭執事項：
（一）學利公司於96年11月7日邀同被告丁○○及訴外人鐘蕭玉
      敏、鐘士程為連帶保證人與原告簽訂消費借貸及連帶保證
      契約，向原告借款3,000,000元；學利公司自97年3月8日
      起即未依約履行債務，迄今尚積欠原告本金2,751,998 元
      ，及自97年03月08日起至清償日止，按年息6.58%計算之
      利息，暨自97年04月09日起至清償日止，逾期在六個月以
      內者，按上開利率10%，逾期超過六個月以上者，按上開
      利率20%計算之違約金未清償，原告並已就上開債權向本
      院聲請對學利公司、鐘蕭玉敏、丁○○及鐘士程核發支付
      命令並已確定在案，有借據、本院97年度促字第17665 號
      支付命令暨確定證明書在卷可稽（卷第8頁、10頁以下）
      。
（二）系爭土地原為丁○○所有，於96年12月31日以贈與為原因
      移轉所有權予被告丙○○，並於97年1月25日以高雄縣鳳
      山地政事務所097年（04）樹登字第001490號辦理所有權
      移轉登記完畢。業經本院函查高雄縣鳳山地政事務所查明
      屬實，並有該所97年07月08日鳳地所資字第0970008076號
      函，暨系爭土地之移轉登記申請書全卷、不動產異動索引
      及土地登記謄本在卷可稽（卷第12頁以下、第35頁以下）
      。
（三）被告丁○○與丙○○為父子關係，有戶籍謄本可稽（卷第
      6、7頁）。
（四）原告已對被告丁○○名下之另14筆土地（除系爭土地以外
      ）為假扣押，假扣押明細如原告之陳報狀所載（卷第64頁
      ），並有被告丁○○之財產歸戶明細表在卷可佐。
II、爭執事項：
    被告間就系爭土地所為以贈與原因移轉所有權登記之債權及
    物權行為是否有害及原告債權而應予撤銷？
四、被告間就系爭土地所為以贈與原因移轉所有權登記之債權及
    物權行為是否有害及原告債權而應予撤銷？
（一）按，「債務人所為之無償行為，有害及債權者，債權人得
      聲請法院撤銷之」、「債務人所為之有償行為，於行為時
      明知有損害於債權人之權利者，以受益人於受益時亦知其
      情事者為限，債權人得聲請法院撤銷之。」、「債權人依
      第1項或第2項之規定聲請法院撤銷時，得並聲請命受益人
      或轉得人回復原狀。但轉得人於轉得時不知有撤銷原因者
      ，不在此限。」，民法第244條第１、2、4項定有明文。
      又民法第244條之撤銷權，其客體乃包括債務人所為債權
      行為及物權行為，債權人行使此項撤銷權，既可同時訴請
      撤銷債務人所為債權行為及物權行為，亦可僅訴請撤銷債
      務人所為債權行為；如不動產物權契約業經辦理登記，則
      前者債權人得訴請登記名義人塗銷，後者則得訴請移轉登
      記，有最高法院88年度台上字第259號判決可資參照。
（二）被告雖以其等之間係因被告丁○○自退休後，多年來均由
      被告丙○○扶養，被告丁○○始將系爭土地以贈與之原因
      移轉登記給被告丙○○，因此系爭土地雖以贈與為原因移
      轉所有權登記，但實非無償取得云云等語置辯。惟查：１
      、被告之間確有贈與行為之事實，且其等之間亦確實是以
      贈與之原因辦理系爭土地之所有權登記等事實，業見前述
      ，被告之間既然確有贈與之事實，且亦以贈與之原因移轉
      所有權登記，加以向地政機關申請之移轉登記行為具有公
      示性，故其等之間上開行為確為贈與行為，自足認定。至
      於被告丁○○為何會將系爭土地贈與給被告丙○○之原因
      ，究竟是否是因為被告丁○○自退休後多年來均由被告丙
      ○○扶養（或出於其他原因，例如借款、買賣... 等）之
      原因，只是被告之間為上開贈與行為之動機而已，因法律
      行為之動機只是當事人之間為法律行為之起因，並非法律
      行為本身，與法律行為本身係屬何種性質及類型無涉，自
      不足以影響被告之上開法律行為係屬贈與行為之性質。２
      、又縱使認被告間之上開行為係屬其他性質之有償行為，
      原告亦得依上開民法第244條第１項之規定聲請撤銷，併
      予敘明。故被告之此部份抗辯，即不足採。
（三）被告雖以其等於96年12月31日即已為系爭土地之所有權移
      轉行為，而本件學利公司與被告丁○○之上開債務係於97
      年3月8日起，始未依約履行，其等並非故意詐害債權云云
      置辯。惟查：１、學利公司及被告丁○○係於96年11月7
      日向原告借款及擔任連帶保證人，其等之間之債務是早於
      96年11月7日即已存在，並非係於事後始發生之債務。２
      、依民法第244條第１項規定之上開文義解釋，債權人行
      使撤銷權之要件，只須以債務人所為之無償行為有害及債
      權人之債權，即為已足。故被告之此部份抗辯，亦不足採
      。
（四）被告間之上開行為是否已害及原告之債權？
      查：
  １、被告丁○○現尚積欠原告本金2,751,998元，及自97年03
      月08日起至清償日止，按年息6.58%計算之利息，暨自97
      年04月09日起至清償日止，逾期在六個月以內者，按上開
      利率10%，逾期超過六個月以上者，按上開利率20%計算之
      違約金之保證債務未清償，業見前述。
  ２、被告丁○○前向玉山商業銀行借款，現尚積欠玉山商業銀
      行本金1,289,000元，為被告所不爭執（卷第103、105 頁
      以下），並有原告提出之被告丁○○財團法人聯合徵信中
      心借款資料在卷可佐（卷第130頁）。
  ３、被告丁○○之財產：(1)除系爭土地外，只有少數存款，雖
      另有坐落高雄縣大樹鄉○○段816、827、828、873地號，
      及同鄉○○段1023、1024、1025地號，及同鄉維新243、2
      47、248、251地號等共有土地，惟依價值只有1,804, 796
      元，有原告提出之陳報狀、被告丁○○之財政部財產歸屬
      資料清單、本院調取之被告丁○○財產資料在卷可稽（卷
      第64、19、24頁以下）；且上開土地都是被告繼承之祖產
      不可能出賣等情，亦經被告丁○○陳明在卷（卷第104頁
      ），依此計算，其所有之財產確已不足以清償積欠原告之
      上開債務。(2)被告丁○○於本院審理中，就其確已陷於無
      資力而無法清償原告債務之情況，亦表示不爭執等語（卷
      第104頁）。
  ４、依上情形，被告間贈與系爭土地及移轉所有權之上開行為
      ，自已害及原告之債權。
五、綜上所述，被告所辯均不足採，且被告間贈與及移轉系爭土
    地所有權之上開行為，已害及原告之債權。從而，原告依民
    法第244條第1、4項之規定請求撤銷被告間之上開贈與行為
    及移轉所有權之物權行為，並回復登記，為有理由，應予准
    許。
六、本件為判決基礎之法律關係已臻明確，兩造其餘之攻擊防禦
    方法及證據，核與判決結果不生影響，毋庸一一論列，併此
    敘明。
七、訴訟費用負擔之依據：民事訴訟法第78條、第85條第1項。
中    華    民    國    98    年    4     月    17    日
                  民事第四庭法  官  郭文通
正本係照原本作成。
如對本判決上訴，須於判決送達後20日內向本院提出上訴狀。
中    華    民    國    98    年    4     月    17    日
                            書記官  卓榮杰


司法院資訊處製作；財團法人民間司法改革基金會備份。
